臺灣高等法院刑事判決　　　　　　　　　　　　九十三年度重上更(三)字第七八號
　　上　訴　人　臺灣臺北地方法院檢察署檢察官
　　上　訴　人
　　即　被　告　乙○○
　　選任辯護人　吳振賓律師
　　　　　　　　賴振宗律師
　　被　　　告　甲○○
　　　　　　　　丙○○
　　　　　　　　丁○○
　　右三人共同
　　選任辯護人　劉秉鈞律師
　　　　　　　　顏維助律師
右上訴人因被告貪污治罪條例案件，不服台灣台北地方法院八十五年度訴字第二四二
八號，中華民國八十六年三月三十一日第一審判決（起訴案號：台灣台北地方法院檢
察署八十五年度偵字第一六五二七、二五七七七號）提起上訴，經判決後，由最高法
院第三次發回更審，本院判決如左：
    主  文
原判決關於乙○○部分撤銷。
乙○○共同連續偽造有價證券，處有期徒刑捌年，偽造之ＳＧＳ公証公司八十五年三
月二十六日６２０１／３２６６１／９６至６２Ｏ１／３２６６５／９６之公證文件
伍張、ＳＧＳ公証公司八十五年四月十日６２０１／３２６９３／９６至６２Ｏ１／
３２６９７／９６之公證文件伍張、ＳＧＳ公証公司八十五年四月二十三日６２０１
／３２７８６／９６至６２Ｏ１／３２７９０／９６之公證文件伍張上所偽造如附表
編號一所示署押各壹枚（共拾伍枚）、偽造之ＫＨＯＯＭＫＨＡＯ公司八十五年三月
二十三日、八十五年四月八日及八十五年四月二十日保險單張上所偽造如附表編號
三所示之署押及ＫＨＯＯＭＫＨＡＯ公司印文各壹枚（共陸枚）、偽造之ＫＨＯＯＭ
ＫＨＡＯ公司八十五年三月二十三日、八十五年四月八日及八十五年四月二十日保險
費收據上所偽造之如附表編號四所示署押各貳枚（共陸枚）及偽造ＣＯＳＣＯ中國遠
洋運輸公司八十五年三月二十六日、八十五年四月十日及八十五年四月二十三日提單
張均沒收。
其他上訴駁回。
    事  實
一、乙○○原係台北市○○街二十五號六樓智森實業有限公司（以下簡稱智森公司）
    登記負責人，為從事業務之人，因其債信不佳，為銀行拒絕往來，乃以其子林柏
    利為登記名義負責人，但實際業務仍由乙○○負責。乙○○明知香港籍真實姓名
    不詳自稱陳比得之成年男子所經營之王冠兩合有限公司並未於泰國出售糖予薩伊
    國際商業暨投資公司（INTERNATIONAL COMPANY OFCOMMERCIALIZATION AND
    INVESMENT簡稱ＩＣＣＩ公司)，擬假藉買賣之名義向ＩＣＣＩ公司詐騙，竟因陳
    比得應允給予詐得金額百分之四，而與陳比得基於共同概括犯意聯絡，意圖為自
    己不法之所有，於民國八十五年二月間，同意陳比得使用智森公司名義對外接單
    ，並以智森公司為信用狀受益人，以利出貨、押匯。陳比得並於泰國，偽造如附
    表編號一所示署押各一枚（共十五枚）於偽造之ＳＧＳ公司八十五年三月二十六
    日６２Ｏ１＼３２６６１＼９６至６２Ｏ１＼３２６６５＼９６之公證文件五張
    、ＳＧＳ公司八十五年四月十日６２Ｏ１＼３２６９３＼９６至６２Ｏ１＼３２
    ６９７＼９６之公證文件五張、ＳＧＳ公司八十五年四月二十三日６２０１＼３
    ２７８６＼９６至６２Ｏ１＼３２７９Ｏ＼９６之公證文件五張，偽造如附表編
    號三所示署押及ＫＨＯＯＭＫＨＡＯ公司印文各一枚（共六枚）於偽造之ＫＨＯ
    ＯＭＫＨＡＯ公司八十五年三月二十三日、八十五年四月八日及八十五年四月二
    十日保險單三張及偽造如附表編號四所示署押各二枚（共六枚）為偽造之ＫＨＯ
    ＯＭＫＨＡＯ公司八十五年三月二十三日、八十五年四月八日及八十五年四月二
    十日保險費收據，偽造私文書，並偽造如附表編號二所示署押及ＣＯＳＣＯ公司
    印文各一枚（共六枚）於偽造ＣＯＳＣＯ公司八十五年三月二十六日、八十五年
    四月十日及八十五年四月二十三日提單三張，偽造有價證券，後於八十五年三月
    間由陳比得持前述於泰國偽造之ＳＧＳ公司公證文件十五張、ＫＨＯＯＭＫＨＡ
    Ｏ公司保險單及保費收據各三紙及偽造之ＣＯＳＣＯ公司提單三紙等偽造之私文
    書及偽造之有價證券及比利時布魯賽爾BANK BRUSSELS LAMBERT銀行（以下簡稱
    為ＢＢＬ銀行）開發之信用狀到台灣，並在台北市○○街二十五號六樓智森公司
    辦公室內，由乙○○提供智森公司印章及乙○○或林柏利私章，供陳比得製作乙○○業務上所應製作，但因明知智森公司並未於泰國出售糖予ＩＣＣＩ公司，而
    製作內容不實之智森公司八十五年三月二十九日、八十五年四月十一日及八十五
    年四月二十四日商業發票（ＩＮＶＯＩＣＥ）及包裝清單 (ＰＡＣＫＩＮＧＬＩ
    ＳＴ）各三紙，再於八十五年三月下旬由乙○○持ＢＢＬ銀行所開立之信用狀前
    往合作金庫大安支庫，請求合作金庫大安支庫依據ＢＢＬ銀行要求，開立以全部
    買賣價金即美金七百八十三萬元百分之二之金額為擔保之保證函，因乙○○於該
    支庫尚欠繳新台幣（下同）二千餘萬元，債信不佳而遭拒，八十五年三月二十八
    日乙○○遂與陳比得一同前往台北市○○○路五四七號台灣省台灣中小企業銀行
    永吉分行（以下簡稱台企銀永吉分行），找經理甲○○商議，甲○○得知乙○○
    要辦理押匯，遂請外匯部襄理丙○○審核乙○○所提出文件，並得知乙○○債信
    不佳時，遂要求乙○○必須按信用狀約定提出買賣價金美金七百八十三萬元百分
    之二金額之全額擔保後，始肯以台灣中小企銀永吉分行名義開立保證函予ＢＢＬ
    銀行，並向乙○○表示因其債信不佳，無法以押匯方式辦理，必須以信用狀項下
    託收方式辦理，經乙○○同意後，即由乙○○以智森公司名義開戶存入二百三十
    八萬元，以便台灣中小企銀永吉分行開立保證函，後交由外匯承辦員丁○○辦理
    ，乙○○遂分別於八十五年四月一日、八十五年四月十一日、八十五年四月二十
    五日檢附登載不實之智森公司商業發票及包裝清單各三紙等業務登載不實文書及
    偽造之ＫＨＯＯＭＫＨＡＯ公司保單及保費收據、ＳＧＳ公司公證書等私文書及
    偽造之ＣＯＳＣＯ公司提單之偽造有價證券，向不知情之謝宣璋行使，（乙○○
    於八十五年四月一日檢附之文件包括智森公司八十五年三月二十九日商業發票及
    包裝單各三份、偽造之ＳＧＳ公司八十五年三段二十六日６２Ｏ１＼３２６６１
    ＼９６至６２Ｏ１＼３２６６５＼９６之公證文件五張、ＣＯＳＣＯ公司八十五
    年三月二十六日提單、ＫＨＯＯＭＫＨＡＯ公司八十五年三月二十三日保險單及
    保費收據；於八十五年四月十一日檢附之文件包括智森公司八十五年四月十一日
    商業發票及包裝單各三份、偽造之ＳＧＳ公司八十五年四月十日６２Ｏ１＼３２
    ６９３＼９６至６２Ｏ１＼３２６９７＼９６之公證文件五張、ＣＯＳＣＯ公司
    八十五年四月十日提單、ＫＨＯＯＭＫＨＡＯ公司八十五年四月八日保險單及保
    費收據；於八十五年四月二十五日檢附之文件包括智森公司八十五年四月二十四
    日商業發票及包裝單各三份、偽造之ＳＧＳ公司八十五年四月二十三日６２Ｏ１
    ＼３２７８６＼９６至６２Ｏ１＼３２７９Ｏ＼９６之公證文件五張、ＣＯＳＣ
    Ｏ公司八十五年四月二十三日製作之提單、ＫＨＯＯＭＫＨＡＯ公司八十五年四
    月二十日保險單及保費收據），而丁○○則分別於八十五年四月二日、八十五年
    四月十二日及八十五年四月二十五日將乙○○所交付之上該文件，以辦理託收方
    式先後三次轉寄予ＢＢＬ銀行，足以生損害於ＩＣＣＩ公司、ＳＧＳ公司、ＣＯ
    ＳＣＯ公司、ＫＨＯＯＭＫＨＡＯ公司及台灣中小企銀永吉分行等人，而台灣中
    小企銀永吉分行便轉向ＢＢＬ銀行之補償銀行紐約銀行求償，因ＢＢＬ銀行補償
    銀行不知乙○○所檢附文件為偽造，遂陷於錯誤依約定先後三次撥款，分別於八
    十五年四月八日、同年四月十八日、同年四月二十日及同年五月三日匯入智森公
    司開立於永吉分行帳戶五千七百六十六萬三千五百零二元、五百萬零二元、五千
    二百五十九萬七千三百二十元及九千二百二十七萬九千五百零五元，共計二億零
    七百五十四萬零三百二十九元，乙○○旋自八十五年四月八日起至八十五年五月
    八日止先後將詐得之現款領出，僅餘五千五百八十九元於智森公司帳戶內，迄今
    智森公司仍未交付糖予ＩＣＣＩ公司。嗣經ＩＣＣＩ公司發現受騙，派遣經理KA
    LONJI NSENDA於八十五年六月十三日向內政部警政署刑事警察局報案，始知上情
    。
二、案經ＩＣＣＩ公司訴由內政部警政署刑事警察局移送台灣台北地方法院檢察署檢
    察官偵查起訴。
    理  由
壹、被告乙○○部分：
一、訊據上訴人即被告乙○○坦承於右揭時地持陳比得所提供之信用狀及所需上揭單
    據，向台灣中小企銀永吉分行辦理信用狀項下託收，獲取新台幣二億零七百五十
    四萬零三百二十九元，其分得其中八百餘萬元，餘則由陳比得取走等情不諱，但
    矢口否認上開犯行，辯稱：伊因經營營造業失敗，經友人介紹認識泰國華僑陳比
    得，計劃引進其資金共同發展外銷業務，雙方曾擬定合作計劃，八十五年五月三
    日在律師莫德融見証下訂立合作契約書，嗣陳比得告知ＩＣＣＩ公司擬向其購糖
    ，為了稅率問題，擬由泰國出貨，但欲以智森公司名義接受信用狀，願提供百分
    之四佣金給智森公司，伊認為可以獲利，遂同意而配合相關動作，陳比得所提供
    之ＳＧＳ公證書、提單、保險單據等文件係其在泰國製作，伊不懂英文，並不知
    偽造內情，託收之金錢扣除佣金後，全數交與陳比得，且該佣金多數用來抵償國
    家欠稅，無何利得，本件伊祇是陳比得國際詐騙集團工具而已等語。
二、惟查：
  (一)右揭事實，業據告訴人ＩＣＣＩ公司經理KALONJI NSENDA指述綦詳，並經共同被
    告甲○○、丙○○、丁○○供述甚明，並有ＳＧＳ公証公司出具証明上開陳比得
    提出之公証書非真正之信件影本二紙為証（見偵字第一六五二七號卷第一七九頁
    ）。而依陳比得提出之提單上所載三艘運糖之船舶，確未曾於各該提單上所載裝
    船日期前後一個月內駛進裝貨之曼谷港口，並有國際商會海事行政局出具之信函
    為証（同上偵卷第一八五頁）。另台灣中小企業銀行如何依乙○○及陳比得之申
    請而為本件「信用狀項下託收」等行為，亦有台灣中小企業銀行出具之「智森公
    司信用狀項下託收處理情形」、「智森公司信用狀項下託收處理經過」等說明書
    （詳同上偵卷第五十九頁至第六十四頁）、台灣中小企業銀行提出之本件智森公
    司辦理「信用狀項下託收」之全部文件影本，含國外信用狀、伴書、工作單、出
    口託收申請書、電文、入帳通知單、計價單、收據、代轉帳傳票等併其譯文（以
    上均附於卷外，詳如台灣中小企業銀行八十六年十二月九日八六永吉字第五○二
    二二號函），及本件信用狀所載各項文件如不實之商業發票、包裝單，偽造之遠
    東公司包裝証明等公證文件、提單、保單、保費收據等影本及譯本為証（詳如被
    告甲○○於八十六年七月十二日提出之上開文件及譯文，放於卷外）。
  (二)智森公司分別於八十五年四月一日、八十五年四月十一日及八十五年四月二十五
    日向台灣中小企銀永吉分行申請辦理信用狀項下託收，託收金額分別為美金二百
    十七萬五千元、二百十七萬五千元及三百四十八萬元（合計即為本件上開詐騙金
    額），有出口託收申請書及台灣中小企業銀行承做出口押匯（貼現）申請書／計
    算單／工作單各三紙在卷可證，並有偽造之Sgsfareast limited公司八十五年三
    月二十六日ＮＯ６２Ｏ１＼３２６１＼９６至６２Ｏ１＼３２６６５＼９６，及
    八十五年四月十日ＮＯ６２Ｏ１＼３２６９３＼９６至６２Ｏ１＼３２６９７，
    與八十五年四月二十三日ＮＯ６２Ｏ１＼３２７８６＼９６至６２Ｏ１＼３２７
    ９Ｏ號公證書十五張，及ＳＧＳ公司出具否認上開公證書為真正之八十五年五月
    十五日及五月二十三日信函二封在卷可證。智森公司既未在曼谷裝貨，則ＣＯＳ
    ＣＯ公司之八十五年三月二十六日、八十五年四月十日及八十五年四月二十三日
    提單三份必為偽造，此亦有國際海事局表示提單上所載之船舶並未在提單上所示
    日期內進曼谷港口之八十五年三月十五日函可證，則該ＫＨＯＯＭＫＨＡＯ公司
    八十五年三月二十三日、八十五年四月八日、八十五年四月二十日海上貨運保險
    單及保險費收據各三份亦屬不實。又智森公司既未實際在泰國將糖裝船出賣給Ｉ
    ＣＣＩ公司，則被告乙○○與林柏利所出具之商業發票（INVOICE，八十五年三
    月二十九日１８＼３９６、八十五年四月十一日２８＼３９６、八十五年四月二
    十四日３８＼４９６）自屬虛偽不實；智森公司所出具之八十五年三月二十九日
    、八十五年四月十一日及八十五年四月二十四日之包裝清單各三份亦屬內容不實
    。ＩＣＣＩ公司之經理KALONJI NSENDA於警訊中指述上開各文件分屬虛偽等情，
    即足採信，被告乙○○與陳比得確有共同偽造上開信用狀載各項文件如提單、各
    類公証書、保險單據等，並明知不實事項而虛偽登載於業務上文書包裝單及商業
    會計憑証之發票上等情無訛。
  (三)被告乙○○分別於八十五年三月二十八日及八十五年四月二十三日提供二張外匯
    定期存單作為智森公司保擔金，共計美金十五萬六千六百元，由台灣中小企銀永
    吉分行於為智森公司開立本件信用狀之履約保証函，經台灣中小企業銀行永吉分
    行以「信用狀項下託收」之手續辦理後，順利取得ＢＢＬ銀行之補償銀行之匯款
    ，由台灣中小企業銀行永吉分行於八十五年四月八日、八十五年四月十八日、八
    十五年四月二十日及八十五年五月三日分別匯入五千七百六十六萬三千五百零二
    元、五百萬零二元、五千二百五十九萬七千三百二十元及九千二百二十七萬九千
    五百零五元，共計匯入二億零七百五十四萬零三百二十九元於智森公司開立於其
    銀行之活期存款00000000帳號內，嗣由被告乙○○分別於八十五年四月
    八日領走五百萬元、八十五年四月九日領走一千二百萬元、八十五年四月十一日
    領走一千五百萬元、八十五年四月十二日領走一千一百萬元、八十五年四月十五
    日領走一千零八十萬元、八十五年四月十八日領走八百萬元、八十五年四月二十
    二日領走二百萬元、八十五年四月二十三日領走二千一百八十九萬三千一百二十
    元、八十五年四月二十五日領走二千萬元、八十五年四月二十七日領走九百五十
    萬元、八十五年五月三日領走二千五百萬元、八十五年五月四日領走六千七百三
    十萬元、八十五年五月八日領走五萬元等情，有台灣中小企銀永吉分行智森公司
    帳號提領資料一份及外匯定期存單二張在卷可證（均外放於卷外），及ＢＢＬ銀
    行之補償銀行美國紐約Chase Manhattan Bank銀行將貨款匯入台灣中小企銀設於
    美國之美國加州聯合銀行，而美國加州銀行分別於八十五年四月五日、八十五年
    四月十七日及八十五年四月三十日以傳真函通知永吉分行匯入美金二百十七萬五
    千元、美金二百十七萬五千元及美金三百四十八萬元，此有美國加州銀行傳真函
    三紙在卷可證（詳八十六年七月十二日被告甲○○陳報狀附件，外放），可見Ｉ
    ＣＣＩ公司因受詐騙所交付之七百八十三萬元美金之貨款確為被告乙○○所領走
    無誤，而智森公司並未於提單所示之日期、地點裝載糖及運送至目的港，乙○○
    與陳比得確有利用上開偽造之公証書、提單、保險單據等及不實之發票、包裝單
    等，透過不知情之台灣中小企業職員甲○○、丙○○、丁○○等人所為之「信用
    狀項下託收」業務，而向ＢＢＬ銀行、ＩＣＣＩ公司詐騙上開貨款等情無誤。
  (四)被告乙○○雖以本件信用狀所有之文件均是陳比得所提供，伊不懂英文，故不知
    真假，是陳比得知道辦理託收，銀行不會拒絕，伊才辦理等語置辯。惟查商業發
    票及包裝清單之製作名義人均是智森公司，而被告為智森公司實際負責人，對於
    智森公司究竟有無裝船出售砂糖豈有不知之理，況被告乙○○亦已坦承智森公司
    並無資力買入價值二億餘元之砂糖以供轉賣給ＩＣＣＩ公司，其同意陳比得以智
    森公司作為信用狀受益人，可以獲得本件鉅額價金百分之四之利潤，被告乙○○
    既未提供任何勞力或財務即可獲得八百餘萬元之鉅額利益，衡諸一般正常交易，
    商人將本求利乃屬常態，若非其中有弊，豈有可能讓乙○○之智森公司未提出任
    何勞務、資金或有價值之物品（如配額等），即輕易獲得八百餘萬元之利潤，又
    陳比得若確有購買價值二億餘元之砂糖可供出口，並已正常裝船出口，以本件金
    額之龐大，陳比得大可找一家真正具有出口實績之貿易公司辦理出口，及辦理押
    匯取款，何必找未有任何出口實績，負責人債信又不佳之智森公司出面，以託收
    之方式收款？被告乙○○乃商場中人，對此個中奧妙，當無不知之理，本件既由
    陳比得提供相關偽造或不實之文件，再由被告乙○○負責出面向我國銀行洽辦押
    匯或「信用狀項下託收」，因而順利詐得本件鉅額貸款，再朋分贓款，顯見被告
    乙○○對本件詐欺內情，應屬知情，且有參與實施詐欺構成要件行為，並獲得贓
    款之利益，上開信用狀所需之相關文件，分係偽造或登載不實等情，乙○○應屬
    知悉，當無疑義，被告與陳比得既有犯意聯絡、行為分擔，則各該偽造之文書實
    際由陳比得一人偽造，亦無礙於被告乙○○與陳比得共犯之成立，故証人即智森
    公司之會計黃麗花雖稱一切文件由陳比得提供云云，亦無解於被告乙○○之罪責
    ，被告乙○○所辯不知文件為假造或伊不懂英文，未參與偽造相關文件云云，實
    乃卸責之詞，殊無足採。
  (五)被告雖另以其與陳比得早於八十四年四月十日即開會擬定合作計劃，期間二年，
    至八十五年五月五日，約定由陳比得提供資金給欠缺資金之智森公司，有律師莫
    德融見証之合作契約書為憑，並提出八十四年四月十日會議紀錄及八十五年五月
    三日合作契約書為証云云；而証人莫德融於原審中亦證稱：該合作契約書確係在
    伊律師所事務所訂立等語（見原審卷第二四三頁、第二四四頁）。惟姑不論合作
    計劃自八十四年四月起，竟遲於八十五年五月三日始訂立合作契約，殊與常理不
    合，且據証人即智森公司會計黃麗花先後於警訊及原審中証稱：伊於八十四年八
    月到智森公司，該公司業務幾乎是停頓，從未進口貨物，伊所做的工作乃係乙○○另外一家智盛營造公司的會計工作，伊從來僅替智森公司做這一筆與陳比得的
    帳目等語（見偵字第一六五二七號卷第四十四頁反面、原審卷第一九四頁反面）
    ，足見智森公司之業務原即停擺，並無任何業務，況依被告乙○○提出之會議紀
    錄及合作契約書載明雙方之合作模式為：由陳比得之公司提供訂單及資金，乙○○在台灣提供工廠生產出貨（見原審卷第一四六頁至第一五三頁），反觀本件詐
    欺案，智森公司顯未在台灣找尋生產糖之工廠以提供糖，依被告乙○○所稱係由
    陳比得在曼谷另提供價值二億餘元之糖裝船，此顯與被告乙○○上開所稱之合作
    模式有別，此外，被告乙○○稱其與陳比得合作是要引進陳比得之資金，但觀諸
    本件詐欺案進入智森公司之資金達二億餘元，可謂龐大，但乙○○全數領出給陳
    比得取走，核亦與乙○○所稱要引進陳比得之資金始與陳比得合作之說法有違。
    由此可証，被告於原審中提出之會議紀錄及合作契約等，尚不得據為被告乙○○
    不知情之佐証。另被告乙○○雖提供智森公司名義之發票給陳比得，並由智森公
    司之會計黃麗花以「暫收款」之名義開立現金支出傳票，由陳比得將本件之詐欺
    款提走（見原審卷第一五六頁至第一六五頁傳票），但此正足以認定被告乙○○
    與陳比得間並非真正合作經營正常貿易關係，僅係由被告乙○○提供相關作業程
    序，以配合完成本件詐騙行為甚明。以被告乙○○明知本件交易金額龐大，既未
    親見任何實際交易之貨物、資金等，竟仍配合陳比得至台灣中小企業銀行辦理各
    項託收手續，遂行詐騙本件鉅額貨款，再分得八百餘萬元之鉅額利益，並使陳比
    得與領取資金之關連切斷，足見被告乙○○對整件詐欺案之內容應有所認識，其
    辯稱不知云云，顯非可採。証人莫德融供稱乙○○確與陳比得有本件合作契約之
    証言，尚不足據為有利被告乙○○之証據。
  (六)被告乙○○雖稱本件合作所得之八百餘萬元，多數用來抵償國家之欠稅云云，但
    查被告乙○○係以「佣金收入」來處理該八百餘萬元，並非以開出去之二億餘元
    發票充作貿易營業所得來繳納營業稅，此有被告乙○○提出之統一發票三紙在卷
    可稽（詳原審卷第三○二頁、第三○三頁）；而被告乙○○就上開「佣金收入」
    亦未誠實報稅，係經移送法院後始繳納滯納稅款及財務罰鍰，而所移送之稅款亦
    僅三、四十萬元，與被告乙○○犯罪所得之八百萬餘元相比，相差甚遠，此亦有
    相關台北市稅捐稽徵處代收移送法院滯納稅款及財務罰鍰繳款書、台北市稅捐稽
    徵處移送法院執行滯納稅款及財務罰鍰執行費用繳費單影本十紙附於原審卷可憑
    （詳原審卷第三○四頁至第三○八頁），被告乙○○稱本件所得均用以繳納國家
    稅款云云，要無可取。
  (七)被告乙○○於本院更一審另請求調閱台灣中小企業銀行分行於八十五年三月二十
    八日、二十九日，同年四月一日、十一日、二十五日、八日、十八日、二十日及
    同年五月三日、八日等有關在逃共犯陳比得與乙○○在該銀行辦理押匯、託收及
    領取二億餘元之整個過程錄影帶，以便發現真實云云（見更一卷(二)第一八八頁）
    。查本院更一審已函請該台灣中小企業銀行檢送相關錄影帶參辦，但據該行回覆
    稱相關錄影帶已逾保存期限，故無從檢送（見本院更一卷二第一九八頁），而今
    被告乙○○既坦承與陳比得一起去台灣銀行中小企業銀行永吉分行辦理本件託收
    及領款手續，且有相關貸款資料証明，詳如前述，則彼二人間有意思聯絡、行為
    分擔，乃甚明顯，實際上由陳比得或被告乙○○親自交付文件給該銀行行員等，
    已無關重要，被告乙○○請求調取上開全部錄影帶，自無必要。又被告於本院請
    求傳喚証人洪綠園、李珮珊（均為台灣中小企業銀行永吉分行職員），以証明本
    件被告乙○○雖與陳比得一起去辦理押匯託收等手續，但都是由陳比得直接與該
    行員接洽，被告乙○○因不懂英文，故只坐在沙發上觀看，並未直接參與等語，
    但查，被告乙○○既與陳比得有犯意聯絡、行為分擔，則乙○○是否直接與銀行
    人員接洽辦理本件押匯或託收手續，均不能解免被告乙○○之共犯罪責，故其請
    求傳喚証人洪綠園、李珮珊，亦無必要。另被告乙○○稱其於陳比得領取
    本件一億九千多萬餘元後，即行蹤不明時，有前往派出所報備，及於本案爆發後
    ，未立即走避云云。惟查，本件告訴人於八十五年五月十六日即發函告知本件相
    關單據乃偽造，並立即找到被告乙○○查詢，被告乙○○自無可迴避其親自領取
    贓款之責任，而被告僅稱「找不到陳比得其人而備案」，足見其並未敘明本件犯
    罪情形，自難以此「人口行蹤不明報案或備案」之事後作為，據為被告乙○○不
    知犯罪之証據，附此說明。
　綜上所述，本件被告乙○○部分，事証明確，被告乙○○上開所辯，無非事後卸責
  之詞，不足採信，其之犯行堪以認定，應依法論科。
三、按發票乃商業會計法第七十一條第一款之會計憑証，而包裝清單乃智森公司業務
    上作成之文書。被告持登載不實之智森公司製作之商業發票、包裝清單及偽造之
    ＳＧＳ公司公證文件、ＫＨＯＯＭＫＨＡＯ公司保險單，及保費收據，及偽造之
    ＣＯＳＣＯ公司提單（有價證券）向台灣中小企銀永吉分行提出，由該銀行轉寄
    給ＢＢＬ銀行而行使，以遂行其等詐欺之犯行，核被告乙○○所為係犯刑法第二
    百十六條、第二百十五條行使業務登載不實文書罪、刑法第二百十六條、第二百
    十條行使偽造私文書罪及刑法第二百零一條第一項、第二項之偽造及行使偽造有
    價證券罪、商業會計法第七十一條第一款之商業負責人，以明知不實事項而填製
    會計憑証罪，及刑法第三百三十九條第一項詐欺取財罪。被告乙○○與真實姓名
    不詳之成年男子陳比得，有犯意聯絡與行為分擔，均為共同正犯。本件偽造之Ｓ
    ＧＳ公司公證文件，ＫＨＯＯＭＫＨＡＯ公司保險單、保費收據等私文書皆係陳
    比得在泰國偽造，依刑法第五條規定雖不適用我國刑法處罰，然該等私文書被告
    等既在我國內持以行使，此部分仍有刑法之適用。被告多次偽造業務登載不實文
    書、偽造有價證券及登載不實商業會計憑証等，併同在泰國偽造之私文書先後三
    次向台灣中小企銀永吉分行持以行使，而先後詐得本件財物，乃於短時間內，以
    同一方式反覆為之，所為皆係犯罪構成要件相同之行為，顯均係基於概括犯意為
    之，皆為連續犯，均應依連續犯之規定分別各論以行使業務登載不實文書罪、行
    使偽造私文書罪、偽造有價證券罪、詐欺取財罪及商業負責人明知不實事項填製
    會計憑証等各一罪，並依法各加重其刑。又被告乙○○於業務登載不實文書後進
    而持以行使；偽造有價證券後再持以行使等，其業務登載不實、行使偽造有價證
    券等之低度行為，分別應為行使業務登載不實文書罪及偽造有價證券罪之高度行
    為所吸收，均不另論罪；被告乙○○與陳比得偽造如附表編號一至編號四所示之
    署押，以偽造相關私文書及有價證券等，核其偽造署押之低度行為，為偽造文書
    或偽造有價證券之高度行為所吸收，亦不另論處偽造署押罪。被告上開以一行為
    ，同時觸犯行使業務登載不實文書罪、行使偽造私文書罪及偽造有價證券罪間，
    乃係以一行為，侵害數法益，為想像競合犯，應從一重之偽造有價證券罪處斷，
    被告所犯上開五罪間，均有方法、結果之牽連關係，應從一重之連續偽造有價證
    券論處。被告乙○○上開所犯連續行使業務登載不實文書罪、連續行使偽造私文
    書罪、連續偽造有價證券罪及填製不實會計憑証罪部分，雖均未經公訴人起訴，
    惟此部分之事實，核與公訴人已起訴之詐欺部分有方法結果之牽連關係，屬裁判
    上一罪，自為本件起訴效力所及，本院自得併予審理，附此敘明。
四、原審論處被告乙○○罪刑，本非無見，惟被告就陳比得偽造提單部分有犯意聯絡
    ，應犯偽造有價證券罪，原審僅就其行使部分論究，誤其僅犯行使偽造有價證券
    罪；原判決理由三第三行及論結欄中，均認被告乙○○所為係犯行使業務登載不
    實文書罪，卻各引用刑法第二百十四條之使公務員登載不實文書罪條文；原判決
    漏未說明被告乙○○與陳比得共同偽造如附表編號一至四之署押罪，與偽造文書
    或偽造有價證券罪間之關係，均有未當。被告乙○○上訴否認犯罪，固無足取，
    但原判決既有上開可議之處，仍屬無可維持，自應由本院將被告乙○○部分撤銷
    改判。爰審酌被告乙○○與陳比得本件所為係國際性經濟犯罪，影響國家形象及
    對外貿易信用至鉅，且犯罪所得財物甚鉅，事後復未賠償被害人損失，被害人損
    失重大及被告乙○○犯罪之動機、目的、手段、犯後態度等一切情狀，量處如主
    文第二項所示之刑，以示懲儆。
五、被告乙○○與陳比得共同偽造之有價証券即ＣＯＳＣＯ公司八十五年三月二十六
    日、八十五年四月十日及八十五四月二十三日提單各一張，依刑法第二百零五條
    規定不論屬犯人與否均依法沒收之（含其上偽造如附表二之署押），再偽造之Ｓ
    　ＧＳ公司八十五年三月二十六日６２Ｏ１＼３２６６１＼９６至６２Ｏ１＼３
    ２６６５＼９６之公證文件五張、ＳＧＳ公司八十五年四月十日６２Ｏ１＼３２
    ６９３＼９６至６２Ｏ１＼３２６９７＼９６之公證文件五張、ＳＧＳ公司八十
    五年四月二十三日６２Ｏ１＼３２７８６＼９６至６２Ｏ１＼３２７９Ｏ＼９６
    之公證文件五張上所偽造如附表編號一所示署押各一枚（共十五枚）、偽造之Ｋ
    ＨＯＯＭＫＨＡＯ公司八十五年三月二十三日、八十五年四月八日及八十五年四
    月二十日保險單三張上所偽造如附表編號三所示之署押及ＫＨＯＯＭＫＨＡＯ公
    司印文各一枚（共六枚）、偽造之ＫＨＯＯＭＫＨＡＯ公司八十五年三月二十三
    日、八十五年四月八日及八十五年四月二十日保險費收據上所偽造之如附表編號
    四所示署押各二枚（共六枚）依刑法第二百十九條規定不論屬犯人與否，均依法
    沒收之，至於上開公證文件、保險單，保險費收據、業務登載不實之智森公司商
    業發票及包裝清單，因已行使交出，非被告所有，無庸為沒收諭知，附此敘明。
貳、被告甲○○、丙○○、丁○○部分：
一、公訴意旨略以：被告甲○○、丙○○、丁○○分別為台灣中小企銀永吉分行經理
    、襄理、外匯承辦員，於右揭八十五年三月二十八日，在永吉分行內，乙○○欲
    辦理信用狀押匯時，明知被告乙○○債信不佳，本應拒絕辦理，竟基於共同圖利
    乙○○之犯意聯絡，改以託收方式受理，且明知乙○○所提供之智森公司商業發
    票等單據為假造，仍將單據寄往ＢＢＬ銀行，且於ＢＢＬ銀行未回答是否接收單
    據時即將匯款匯入智森公司帳戶。因認被告甲○○、丙○○、丁○○等三人均涉
    犯修正前貪污治罪條例第六條第一項第四款圖利罪嫌云云。
二、按事實之認定，應憑證據，如未能發現相當證據，或證據不足以證明，自不能以
    推測或擬制之方法，以為裁判基礎；又認定不利於被告之事實，須依積極證據，
    苟積極證據不足為不利於被告事實之認定時，即應為有利於被告之認定，更不必
    有何有利之證據。又認定犯罪事實所憑之證據，雖不以直接證據為限，間接證據
    亦包括在內；然而無論直接或間接證據，其為訴訟上之證明，須於通常一般之人
    均不致有所懷疑，而得確信其為真實之程度者，始得據為有罪之認定，倘其證明
    尚未達到此一程度，而有合理之懷疑存在時，事實審法院復已就其心證上理由予
    以闡述，敘明其如何無從為有罪之確信，因而為無罪之判決，尚不得任意指為違
    法。最高法院分別著有四十年度台上字第八十六號、三十年度上字第八一六號、
    七十六年台上字第四九八六號判例可參。
三、訊據被告甲○○、丙○○，丁○○均堅決否認上開犯行，甲○○辯稱；伊與乙○○僅認識，無特別交情，並不知其經濟狀況不佳，因託收業務，可增加業績，賺
    取手續費，對銀行有利，銀行不用墊款故無風險，無需徵信，且銀行僅負責文件
    審核無須分辦真偽，本案交由承辦人處理後，伊即未再關切，並無任何弊端云云
    ；丙○○、丁○○則辯稱：伊等並不認識乙○○，本件依信用狀託收處理，銀行
    無須徵信，智森公司已依信用狀上要求提供保證金，才為該公司開立履約保證函
    ，本件寄發予求償銀行之伴書上記載「NEGOTIATED」讓購字句，此係台灣中小企
    銀內部之制式表格，伊等為承辦人無更改之權力或義務，所認知者僅係用於信用
    狀交易活動之書信，並無虛偽登載不實以圖利之故意，再信用狀上要求檢附之文
    件要有智森公司人員簽名，依據銀行慣例，因為到銀行辦理業務之人員，大多非
    公司負責人，所以銀行只會要求有該公司之人簽名即可，不會要求一定要負責人
    本人親自簽名，於接獲智森司所提單據後，經審核無瑕疵即將單據寄往開狀銀行
    ，如開狀銀行未特別表示拒付，即視為開狀銀行接受，本件開狀銀行之補償銀行
    已將錢匯入美國加洲銀行，由美國加洲銀行告知錢已匯入，才將款撥予智森公司
    ，伊等一切依照信用狀統一慣例規則及銀行處理相同案件之慣例，無違背法令之
    處等語。
三、經查：
  (一)信用狀押匯係先行以客戶之信用額度墊付匯票款項，再執匯票及信用狀單據等據
    以向開狀銀行或代償銀行請求支付款項，故信用狀押匯受理對象性質上須為往來
    客戶，因銀行辦理信用狀押匯時，須先墊付匯票金額，故銀行對申請押匯之案件
    ，應依規定徵信，銀行之所以負擔審單、代墊款項、及徵信之義務，其對價乃在
    賺取利息與手續費。相對的，信用狀項下託收則係因客戶之信用不明、或因信用
    狀之單據有瑕疵、或開狀銀行之國家政局不穩、或客戶要求等原因，託收銀行考
    慮風險因素，而代申請人託收貨款，將信用狀要求之單據寄送開狀銀行審核，並
    憑單付款，銀行辦理信用狀項下託收之對價，則係在賺取手續費。故信用狀項下
    託收對單據提示銀行而言，因為並無風險，故無須徵信，申請人亦不必係單據提
    示銀行之客戶，單據提示銀行僅需將符合信用狀之單據寄發開狀銀行，由開狀銀
    行審閱單據是否相符，並作出是否付款之決定。本件信用狀項下託收，係銀行界
    普遍使用避免風險之作法，其性質結合信用狀交易及託收，惟因託收之交易中並
    無信用狀，故信用狀下託收業務，縱由銀行之託收部門處理，仍屬信用狀之交易
    活動，實務上仍認其應受信用狀統一慣例之規範，而非適用託收統一規則，此有
    卷附中華民國銀行商業同業公會全國聯合會國際金融委員會及授信業務委員會八
    十八年九月十四日全國用第○七七一號函可稽（見更一卷(二)第十九頁）。依共同
    被告乙○○於警訊時供稱：「（你與陳比得到永吉分行後林經理如何指示？）當
    天林經理馬上找其辦外匯部襄理丙○○上來開會，我把全部文件交給徐襄理由其
    審核，當時徐襄理問經理有關我的信用如何，不久林經理就回頭問有關我信用如
    何，我當面就向林經理說我現在信用很差，其後徐襄理就表示有百分之分之保證
    才可接，所以就於當日（三月二十八日）存入二百參拾捌萬現金定存當保證，以
    林柏利（兒子）為名存款，當時我兒子不在，銀行要林柏利去補簽名。徐襄理並
    說本件要辦理託收才行，押匯則需經過微信等手續較麻煩。」（見偵字第一六五
    二七號卷第十一頁），可見被告甲○○辯稱不知乙○○債信不佳一詞，固不可信
    ，然依據卷存台灣中小企業銀行七十七年一月十五日（七七）審字第三五二號函
    示，對於新往來之外匯客戶，除非（１）該客戶與本行存放款往來良好，或（２
    ）在他行外匯實績良好，足資證明或（３）提供擔保品，本行債權確保無虞外，
    其最初之出口押匯＼貼現案件，先以託收方式試行往來若干筆或一段時間，往來
    情況如屬正常，始以押匯＼貼現方式承做（見原審卷第四十六頁），可見有信用
    狀者均可辦理託收，而智森公司於台灣中小企銀永吉分行，以往並無押匯紀錄，
    此為共同被告乙○○供明於卷，故本件不論係被告乙○○表示要託收，抑是被告
    丙○○建議，被告三人對於智森公司申請案決定採用託收方式處理，均與前述台
    灣中小企業銀行規定相符，無何違法之處。況本件信用狀受益人係智森公司而非
    乙○○，智森公司與乙○○依法分屬獨立之人格，乙○○債信不良與智森公司無
    關，即使乙○○債信不良，只要符合信用狀之條件，並不妨礙銀行以信用狀項下
    託收方式辦理，更遑論本件信用狀受益人係智森公司，實不應以乙○○債信不良
    認定被告甲○○等三人應拒絕辦理本件業務。至於合庫等銀行拒絕辦理之真正原
    因為何，被告甲○○等三人未主其事且不在場，衡情無從獲知，而在商言商，銀
    行辦理託收可收取手續費，依台灣中小企銀之規定，又無拒絕辦理乙○○請求信
    用狀託收之理由，自應予以辦理。況共同被告乙○○已供稱：「合庫他們不是不
    辦，只是因為我有欠他們錢，他們要把他扣掉，陳比得不同意，所以才沒有在那
    裡辦。」（見更二審卷(二)第二○九頁），足認合庫並非認為不能辦理，而是因為
    陳比得不同意將款項提供乙○○抵償舊債所致。
  (二)證人即中華民國銀行商業同業公會全國聯合會職員翁毓禎於原審結稱：信用狀押
    匯，必須客戶與銀行間有信用額度存在，才可申請押匯，故客戶必須經過授信過
    程；而信用狀託收，因銀行無庸墊款，故不需經過徵信，依據慣例銀行辦理押匯
    或託收時，並無庸審核檢附文件真偽，僅要文件齊備即可；債信不好之人，原則
    上銀行不會接受辦理押匯；信用狀下託收，即信用狀上有補償銀行，所以辦理託
    收銀行會將單據寄往開狀銀行，但另一方面於開狀銀行答覆接受單據與否前，即
    會向補償銀行求償，補償銀行即會依辦理託收銀行之要求將錢匯入，但開狀銀行
    仍有拒絕付款之權利，並無明文規定承辦行員一定要向開狀銀行求證才可撥款，
    向開狀銀行求證只能說較慎重之作法；而信用狀上要求單據必須有人簽名時，依
    照慣例不會要求一定要由何人簽，只要前後簽名一致即可，至於要銀行發保證函
    ，原則上是要經過徵信，但如客戶已提供全額擔保，是否仍要徵信，則由各銀行
    決定」等語（見原審卷第一一七之一頁至第一一九頁）；證人即台灣中小企銀總
    行國外管理部職員陳賢芬結稱：依據台灣中小企銀規定託收業務不需要徵信，如
    果客戶提供全額擔保而分行開立保證函時，亦不需要徵信，即使明知客戶信用不
    佳，因銀行無庸墊款，亦可辦理託收業務；對於信用狀上要求檢附之單據，行員
    並無庸核對真偽；而信用狀有關單據，不必公司負責人親自簽名，只要有人簽名
    即可；因銀行每天業務很大，一般情況即使是補償銀行撥款，亦不會向開狀銀行
    要求確認等語（見原審卷第一九八頁、第一九九頁），本件經本院前審送請財政
    部金融局鑑定有無違反規定或一般慣例或其他疏失情事，嗣經財政部金融局函轉
    中華民國銀行商業同業公會全國聯合會鑑定結果為：「．．．有關信用狀項下單
    據之簽署規定，原則上應依信用狀所規定為之，倘信用狀未有規定，則應受信用
    狀統一慣例規範，本案就所檢附資料顯示，信用狀中並未規定有關商業發票及包
    裝清單之「簽署人」為何，故系爭商業發票及包裝清單之簽署人，應以信用狀統
    一慣例之相關條款規定為認定標準，而依信用狀統一慣例第二十條就相關簽署之
    方式所規定：單據得以手寫、復製簽字、打孔或簽字、圖章、符號或以任何其他
    機械或電子之確認方式簽署之。另據信用狀統一慣例第十五條就有關單據有效性
    之免責，銀行對任何單據之格式、充分性、正確性、真實性、偽造或法律效力、
    或對單據上所規定或加註之一般或特別條款，概不負義務或責任。銀行於審查單
    據時，僅就其表面確認其已簽署即可視為單據符合信用狀要求」，有該會八十六
    年十一月十三日全授字第一四八○號鑑定函附卷可稽（見上訴卷(一)第一四六頁反
    面、第一四七頁）。綜上，縱認被告甲○○等三人明知陳比得非乙○○而任由陳
    比得於單據上簽署乙○○姓名，惟依慣例僅要求有該公司之簽名即可，無庸要求
    必須為負責人親自簽名，故被告甲○○等三人未要求乙○○或林柏利親自簽名，
    並無任何違法之虞，自不能僅憑此即認被告三人有何圖利行為。
  (三)再「如客戶已提供本行定存單十足擔保」免辦徵信，此有台灣中小企銀總行八十
    四年七月二十九日（八四）調徵字第七五四○號函、中華民國銀行商業同業公會
    全國聯合會八十四年七月二十日全授字第一○九四號函及財政部八十四年七月八
    日台財融字第八四七四○七八○號函在卷可證，且依據徵信與授信業務聯繫要點
    第十條規定「會員銀行、政府機關、公會事業或政府計劃性授信案件及已提供本
    行定存單十足擔保之授信案件，得酌情免辦徵信」，復據證人翁毓禎於原審結稱
    ：「至於要銀行發保證函，原則上是要經過徵信，但如客戶已提供全額擔保，是
    否仍要徵信，則由各銀行決定。」（見原審卷第一一九頁）；陳賢芬結稱：「（
    依你們台企規定做託收業務均不需要徵信？）對。」、「（開保證函時客戶如已
    做了百分之百的擔保不需要去做徵信嗎？）不需要。」、「（即使明知客戶信用
    狀況不好也可以託收嗎？）可以，因為對本行沒有風險。」（見原審卷第一九八
    頁），而本件智森公司於八十四年三月二十八日開立活期存款帳戶並存入二百三
    十八萬元，嗣於八十五年三月二十八日及八十五年四月二十三日辦理永吉分行外
    匯定存單二紙，金額分別為美金八萬七千元及六萬九千六百元，此有台灣中小企
    銀永吉分行八十七年五月十八日（八七）永吉字第一一○三號函智森公司存款帳
    戶、帳單及外匯定期存單二紙在卷可證（見原審卷第一三七頁至第一七四頁），
    依據系爭ＢＢＬ銀行所開立之信用狀上要求辦理銀行必須提供全部價金美金七百
    八十三萬元之百分之二金額作為保證函（見偵字第一六五二七號卷第一一九頁）
    ，而美金七百八十三萬元之百分之二為美金十五萬六千六百元，本案智森公司所
    提供之二筆外匯定存單金額即為十五萬六千六百元，從而，被告甲○○、丙○○
    、丁○○依據乙○○提供台灣中小企銀永吉分行所要開立之保證函金額美金十五
    萬六千六百元之全額擔保，故未再辦理微信，即為智森公司開履約保證函，核與
    銀行規定並無不合，自難以台灣中小企銀永吉分行發保證函而未經徵信乙節，即
    認被告三人有何圖利之犯行。
  (四)智森公司先後於八十五年四月一日、八十五年四月十一日及八十五年四月廿五日
    申請台灣中小企銀永吉分行辦理託收，係直接辦理「信用狀項下託收」，有台灣
    中小企銀承做出口押匯（貼現）申請書／計算單／工作單在卷可稽（見外放被告
    甲○○陳報狀檢附資料），而「信用狀項下託收」與Ｄ／Ａ、Ｄ／Ｐ之「託收」
    ，係不同作業程序之業務，以「信用狀項下託收業務」辦理，其託收之關係僅存
    在於客戶與受理銀行之間，至受理銀行與開狀銀行間之關係，完全依據信用狀上
    之指示，此觀信用狀統一慣例第三條規定：「信用狀在本質上與買賣或其他契約
    係分立之交易，信用狀或以該等契約為基礎，但銀行與該等契約全然無關，亦決
    不受該等契約之拘束，縱該信用狀含有參照該等契約之任何註記亦然，因此，銀
    行在信用狀下所為付款、承兌匯票並予付款或讓購及／或履行其他任何義務之約
    定，不因申請人以其與開狀銀行或其與受益人之關係所衍生之主張或抗辯而受影
    響」自明，且上開中華民國銀行商業同業公會全國聯合會鑑定亦稱：「本案經本
    會國際金融委員會．９．第四十二項會議討論通過意見為(一)本案所檢附資料
    ，台灣中小企銀永吉分行係依其內規於徵詢客戶同意並出具出口託收申請書後辦
    理，惟該行處理時，仍依信用狀規定審查單據並寄單求償，經確認款項已入帳後
    再撥予客戶，其作業流程與一般銀行實務慣例之處理尚屬一致。(二)略(三)略」等語
    無訛。至智森公司於辦理信用狀項下託收時，雖曾填寫出口託收申請書，及該託
    收申請書上雖記載遵守託收統一規則，惟此乃台灣中小企銀內部之制式表格，即
    其銀行無論辦理信用狀項下託收或Ｄ／Ａ、Ｄ／Ｐ之託收，均適用同一表格，在
    作業慣例上，承辦人員並不會更改此一制式表格，僅另行加填一張「台灣中小企
    業銀行承做出口押匯（貼現）申請書／計算單／工作單」，而在該單上明載係「
    信用狀項下託收」字樣，故出口託收申請書上所載遵守託收統一規則云云，實際
    上乃僅適用於無信用狀之Ｄ／Ａ或Ｄ／Ｐ之託收，而不適用於本件之「信用狀項
    下託收」，此由台灣中小企銀內部對本案之調查結果亦認為完全符合其銀行相關
    作業程序可得明證（見原審卷第四十七頁），是ＩＣＣＩ公司請求傳訊外國學者
    JEAN-PIERRE MATTOUT以瞭解被告甲○○等人承辦智森公司託收事宜是否妥適，
    以及請求再向財政部函查（１）本件台灣中小企銀辦理託收業務是否須遵守「託
    收統一規則」之規定？（２）該行是否應以Ｄ／Ｐ方式辦理？（３）該行以「信
    用狀項下託收」方式辦理，而未以Ｄ／Ｐ方式辦理本件託收業務是否違背「託收
    統一規則」之規定？核無必要。
  (五)嗣台灣中小企銀永吉分行於八十五年四月二日、四月十二日及四月二十五日將單
    據寄往ＢＢＬ銀行，並於八十四年四月十二日、四月十八日及五月一日以電報詢
    問開狀銀行是否接受單據，經ＢＢＬ開狀銀行於八十五年四月十九日及五月三日
    回電確認單據接受（ＢＢＬ銀行於八十五年四月十九日回函表示接受台灣中小企
    銀永吉分行八十五年四月二日及八十五年四月十二日所寄單據，於八十五年五月
    三日回函表示接受該分行八十五年四月廿五日所寄單據），此有台灣中小企銀電
    報發文稿在卷可證（見原審卷第二二一頁至第二二九頁），而美國加洲銀行則分
    別於八十五年四月五日、八十五手四月十七日及八十五年四月三十日以傳真函通
    知台灣中小企銀永吉分行ＢＢＬ銀行之補償銀行已將美金二百十七萬五千元、二
    百十七萬五千元及三百四十八萬元（扣除手續費匯入美金二百十七萬四千八百五
    十元、二百十七萬四千八百九十元及三百四十七萬九千八百七十元）匯入，此有
    美國加洲銀行傳真函三紙在卷可證，而台灣中小企銀永吉分行則分別於八十五年
    四月八日、八十五年四月十八日、八十五年四月二十日、八十五年五月三日以匯
    率二十七點一七、二七點一四、二七點一四、二七點一六五比例，存入智森公司
    帳戶五千七百六十六萬三千五百零二元、五百萬零二元、五千二百五十九萬七千
    三百二十元及九千二百二十七萬九千五百零五元，此亦有台灣中小企銀永吉分行
    出口結匯證實書一紙、買匯水單三紙及智森公司存款帳戶帳單在卷可證（見原審
    卷第一三七頁、第二三六頁至第二三九頁），雖公訴人認ＢＢＬ開狀銀行於八十
    五年四月十九日才回函表示接受單據，而被告甲○○等人卻於八十五年四月八日
    、四月十八日即將錢匯入智森公司帳戶，從而認為被告甲○○等人有圖利罪嫌，
    惟如前述證人翁毓禎及陳賢芬均已結證稱：於補償銀行匯入款項後，即可撥款於
    申請人，會向開狀銀行求證是較慎重之作法，但因銀行業務繁多平常很少求證等
    語（見審卷第一一九頁、第一九八頁），核與證人即台灣中小企銀永吉分行襄理
    林盛茂證述稱：因伊發現永吉分行於該時間，存款有人大量減少，所以伊出面了
    解，才知道智森公司取走託收信用狀匯款，因伊認為這只是補償銀行撥款，但並
    未向開狀銀行確證，開狀銀行仍有拒付之可能，所以伊即向經理甲○○建議必須
    向開狀銀行確認，撥款才較保險等語（見原審卷第一一九頁反面）相符，並經本
    院核對永吉分行除第一、二筆匯入智森公司帳戶款外，ＢＢＬ銀行於八十五年四
    月十九日及八十五年五月三日簽覆接受單據，而永吉分行嗣於八十五年四月二十
    日及八十五年五月三日才再撥入第三、四筆款項於智森公司帳戶，依據銀行慣例
    ，既然未要求託收銀行必須向開狀銀行求證，待開狀行覆後才可將款項撥入，再
    依據被告三人所屬台灣中小企銀總行查證，亦認被告三人全部處理程序，均依據
    信用狀之指示及台灣中小企銀相關作業程序辦理，尚無違失之處，此有台灣中小
    企銀總行八十五年八月十九日八五國管字第一六二二一號函在卷可證（見原審卷
    第四十七頁），故雖被告丁○○就補償銀行第一、二筆匯款於未向ＢＢＬ開狀銀
    行求證並得到確認即撥款，但其撥款時間仍在補償銀行八十五年四月五日、四月
    十七日撥款之後，且ＢＢＬ開狀銀行事後於八十五年四月十九日回電台灣中小企
    銀永吉分行亦確認其已接受該二筆款項（即八十五年四月二日及四月十二日）之
    單據，俱見該二筆款項於未向ＢＢＬ開狀銀行求證並得到確認即撥款，事實上亦
    無錯誤，故尚難認被告三人有何違誤可言。
  (六)信用狀託收仍屬信用狀之交易活動，實務上仍應適用信用狀統一慣例，業如前述
    ，依卷存國際商會中華民國總會印行之信用狀統一慣例第九條ａ項規定，可知求
    償銀行只要向開狀銀行提示依信用狀所規定之單證，並經開狀銀行審查求償銀行
    是否依照信用狀之規定提出相關單證，若符合規定，即合乎付款條件。足認並不
    因為求償銀行於伴書上載有「negotiat ed」字眼為當然付款條件，縱使伴書上
    載有「negotiated」字眼，若缺少信用狀規定之單證，開狀銀行仍得拒絕付款，
    是伴書上縱使載有「negotiated」一詞亦不影響開狀銀行之付款義務，從而，公
    訴人指「信用狀押匯」應適用信用狀統一慣例，「信用狀項下託收」應適用託收
    統一規定，並以「信用狀項下託收」之開狀銀行付款條件與「信用狀押匯」不同
    ，遽認本件伴書上「negotiated」會使開狀銀行陷於錯誤付款云云，實有誤會。
    另依上該信用狀統一慣例第九條（a）、（d）項規定，可知在不可撤銷信用狀之
    情形下，開狀銀行一經接受符合信用狀條件之單證，即應履行該信用狀所約定有
    關付款、承兌或讓購之諾言。故在不可撤銷信用狀之情形，開狀銀行付款與否，
    係繫於寄單求償之銀行（包括押匯銀行及信用狀託收銀行）所寄送之單證經開狀
    銀行審查後，是否與信用狀條件相符。是以信用狀託收銀行是否表明「已讓購」
    ，與開狀銀行之審單責任及付款與否，要不相干。查本件信用狀形式為不可撤銷
    （見原審卷第五十五頁、更二卷(一)第一二四頁），而開狀銀行即比利時布魯賽爾
    ＢＢＬ銀行，依嚴格一致原則審查單證形式上皆符合信用狀條件，已充分符合付
    款之要件，其依規定支付信用狀價款予寄單銀行即台灣中小企銀，被告等再轉付
    申請人智森公司，自無任何違失可言。是故，告訴人於本件國際詐騙案所受之損
    害，係因共同被告乙○○等以偽造單證之方式施用詐術詐騙信用狀託收銀行及開
    狀銀行之行為所致，與台灣中小企銀伴書「讓購」之字眼並無因果關係，被告甲○○、丙○○及丁○○等人使用信用狀交易活動之制式伴書於本件寄單求償之行
    為，並未致生損害於告訴人，被告行為自與刑法第二百十五條業務登載不實罪有
    間，更無由成立圖利罪責。
四、綜上所述，被告甲○○、丙○○、丁○○三人處理智森公司信用狀託收業務，並
    未發現有何違誤，此外，復查無其他積極證據足資證明被告甲○○、丙○○、丁○○有何公訴人所指之圖利犯行，揆諸首揭判例意旨，其等犯罪應屬不能證明，
    原審基此為其等無罪諭知，核無不合，檢察官上訴意旨猶執陳詞指摘原判決此部
    分不當，非有理由，應予駁回。
據上論斷，應依刑事訴訟法第三百六十九條第一項前段、第三百六十八條、第三百六
十四條、第二百九十九條第一項前段、商業會計法第七十一條第一款、刑法第十一條
前段、第二十八條、第五十六條、第二百零一條第一項、第二百十六條、第二百十條
、第二百十五條、第三百三十九條第一項、第五十五條、第二百零五條、第二百十九
條、罰金罰鍰提高標準條例第一條前段，判決如主文。
本案經檢察官陳維練到庭執行職務。
中　　　華　　　民　　　國　　九十三　　年　　　十　　　月　　二十一　　日
                            台灣高等法院刑事第一庭
                                審判長法  官  李　相　助
                                      法  官  黃　聰　明
                                      法  官  楊　貴　雄
右正本證明與原本無異。
如不服本判決，應於收受送達後十日內向本院提出上訴書狀，其未敘述上訴之理由者
並得於提起上訴後十日內向本院補提理由書（均須按他造當事人之人數附繕本）。
                                      書記官  林　淑　貞
中　　　華　　　民　　　國　　九十三　　年　　　十　　　月　　二十二　　日
附錄：本案論罪科刑法條全文
刑法第二百零一條第二項：
意圖供行使之用，而偽造、變造公債票，公司股票或其他有價證券者，處三年以上十
年以下有期徒刑，得併科三千元以下罰金。
行使偽造、變造之公債票、公司股票或其他有價證券或意圖供行使之用，而收集或交
付於人者，處一年以上七年以下有期徒刑，得併科三千元以下罰金。
